臺灣高等法院臺中分院刑事判決　　　　96年度上訴字第1223號
上　訴　人　臺灣彰化地方法院檢察署檢察官
被　　　告　乙○○
上列上訴人因被告違反毒品危害防制條例案件，不服臺灣彰化地
方法院95年度訴字第1252號，中華民國96年3月30日第一審判決
（起訴案號：臺灣彰化地方法院檢察署95年度毒偵字第2404號；
移送併辦案號：臺灣彰化地方法院檢察署95年度毒偵字第3133號
），提起上訴，本院判決如下：
    主      文
原判決撤銷。
乙○○連續施用第一級毒品，累犯，處有期徒刑拾月，減為有期
徒刑伍月，如易科罰金，以銀元參佰元即新臺幣玖佰元折算壹日
。扣案之第一級毒品海洛因壹包（淨重零點參貳公克），沒收銷
燬之。
    事      實
一、乙○○於民國91年間，因連續竊盜案件，經臺灣彰化地方法
    院判處有期徒刑4月，如易科罰金，以銀元300元折算1日確
    定；因搶奪案件，經臺灣彰化地方法院判處有期徒刑10月確
    定。上開分別確定之二罪，嗣經合併定其應執行刑為有期徒
    刑1年確定。又因連續施用第一級毒品、施用第二級毒品案
    件，經臺灣彰化地方法院分別判處有期徒刑8月、4月，應執
    行有期徒刑10月確定。上開分別確定之數罪，經送監接續執
    行，於93年12月31日縮刑期滿執行完畢。其前因施用毒品案
    件，經裁定送觀察、勒戒後，因認有繼續施用毒品之傾向，
    復經裁定令入戒治處所施以強制戒治，於92年4月23日因停
    止處分執行出監，至92年9月15日視為強制戒治執行完畢。
    竟仍不知悔改，復於前開強制戒治執行完畢釋放後5年內，
    基於施用第一級毒品海洛因之概括犯意，連續於95年6月6日
    ，在彰化縣花壇鄉○○街17巷6號居所，以將海洛因摻水溶
    解後，再以針筒注射入手臂血管之方式，施用第一級毒品海
    洛因1次，及於95年6月29日，在彰化縣花壇鄉○○街29號，
    以同上之方法，施用第一級毒品海洛因1次。嗣先於95年6月
    6日19時許，為警在彰化縣大村鄉○○村○○路之茄苳公墓
    內查獲，並扣得海洛因1包（淨重0.32公克），後於95年6月
    29日8時44分許，因係列管毒品人口經警採尿送驗，結果確
    呈嗎啡陽性反應，始悉上情。
二、案經彰化縣警察局鹿港分局報告臺灣彰化地方法院檢察署檢
    察官偵查起訴，及彰化縣警察局彰化分局報請同署檢察官移
    送併辦。
    理  由
一、上揭事實，業據被告於原審、本院審理中自白不諱，且被告
    於95年6月6日、同年6月29日被查獲時所採集之尿液送請鑑
    驗，結果確呈海洛因水解而呈之嗎啡類陽性反應，此有詮昕
    科技股份有限公司95年6月19日報告編號00000000號、95年7
    月10日報告編號00000000號濫用藥物尿液檢驗報告各1紙在
    卷可稽（見95毒偵字第2404號卷第49頁、彰化縣警察局彰化
    分局彰警分偵字第0950012529號卷第4頁），又95年6月6日
    查扣之白色粉末1包（淨重0.32公克），確含有第一級毒品
    海洛因成分，亦有法務部調查局95年6月27日調科壹字第140
    013070號鑑定通知書附卷可稽（見95毒偵字第2404號卷第60
    頁），本案復有前開扣案之海洛因1包（淨重0.32公克）扣
    案可資佐證，足見被告上開自白確與事實相符，至堪採認。
二、被告前因施用毒品案件，經裁定送觀察、勒戒後，因認有繼
    續施用毒品之傾向，復經裁定令入戒治處所施以強制戒治，
    於92年4月23日因停止處分執行出監，至92年9月15日視為強
    制戒治執行完畢，此有臺灣高等法院被告前案紀錄表及臺灣
    彰化地方法院檢察署刑案資料查註紀錄表各1份在卷足憑，
    其於強制戒治執行完畢釋放後5年內再犯本件施用毒品之犯
    行至堪認定，應依法論罪科刑。
三、核被告所為，係犯毒品危害防制條例第10條第1項之施用第
    一級毒品罪。被告為施用毒品持有第一級毒品，其持有之低
    度行為應為施用之高度行為所吸收，不另論罪。又被告先後
    2次施用第一級毒品海洛因之犯行，時間緊接，且觸犯構成
    要件相同之罪，顯係基於概括犯意反覆為之，為連續犯，應
    依修正前刑法第56條規定，論以一罪。起訴書被告犯罪事實
    文未載及，而為本院認定成罪部分，既與起訴書載明部分具
    有連續犯之裁判上一罪關係，自為起訴效力所及，本院應併
    予審判（移送原審併辦意旨認被告施用第一級毒品為集合犯
    ，此法律見解為本院本案所不採）。又被告前於民國91年間
    ，因連續竊盜案件，經臺灣彰化地方法院判處有期徒刑4月
    ，如易科罰金，以銀元300元折算1日確定；因搶奪案件，經
    臺灣彰化地方法院判處有期徒刑10月確定。上開分別確定之
    二罪，嗣經合併定其應執行刑為有期徒刑1年確定。又因連
    續施用第一級毒品、施用第二級毒品案件，經臺灣彰化地方
    法院分別判處有期徒刑8月、4月，應執行有期徒刑10月確定
    。上開分別確定之數罪，經送監接續執行，於93年12月31日
    縮刑期滿執行完畢，有臺灣彰化地方法院檢察署刑案資料查
    註紀錄表及臺灣高等法院被告全國前案紀錄表在卷可按，茲
    於5年以內再故意犯本件有期徒刑以上之罪，應依修正前之
    刑法第47條，論以累犯，並加重其刑。原審以被告犯罪事證
    明確，予以論罪科刑，固非無見，惟中華民國九十六年罪犯
    減刑條例，業於96年7月4日公布，自96年7月16日施行，被
    告所犯連續施用第一級毒品罪之時間係在96年4月24日以前
    ，且無中華民國九十六年罪犯減刑條例第3條之情形，應依
    同條例第2條第1項規定予以減刑，原審法院未及適用該條例
    規定減刑，尚有未洽。檢察官上訴請求併辦，就本院事實欄
    所認定部分，檢察官之上訴為有理由，至其他部分則無可採
    （詳後述），惟原審判決既有上述瑕疵，即屬無可維持，應
    由本院將原判決撤銷改判。爰審酌被告前已因施用毒品犯行
    經送強制戒治，竟仍故態復萌，復行施用毒品，無視於毒品
    對於自身健康之戕害及國家對於杜絕毒品犯罪之禁令，惟衡
    酌施用毒品係屬自戕行為，被告犯罪手段尚屬平和，亦未因
    此而危害他人，所生損害尚非鉅大，且犯後坦承犯行，態度
    良好等一切情狀，量處如主文第2項所示之刑，及諭知其減
    得之刑，併依修正前刑法第41條第1項前段規定，諭知易科
    罰金之折算標準，以示懲儆。末查，扣案之第一級毒品海洛
    因1包（淨重0.32公克）與顯然無法析離應視為查獲毒品之
    包裝袋1只，均應依毒品危害防制條例第18條第1項前段規定
    沒收銷燬之。
四、公訴意旨另以：被告自前開施用第一級毒品案件於95年4月
    14日宣示判決後某時起，至同年6月6日止，除於95年6月6日
    施用第一級毒品海洛1次經本院認定成罪外，另有多次施用
    第一級毒品海洛因之行為，此部分行為亦涉犯毒品危害防制
    條例第10條第1項之施用第一級毒品罪嫌。然「犯罪事實應
    依證據認定之，無證據不得認定犯罪事實；被告或共犯之自
    白，不得作為有罪判決之唯一證據，仍應調查其他必要之證
    據，以察其是否與事實相符」，刑事訴訟法第154條第2項、
    第156條第2項分別定有明文。公訴人認被告涉有上開施用第
    一級毒品海洛因犯行，無非係以被告於偵訊中之自白為其論
    據。經查，本件除被告於95年6月6日經警查獲，採尿送驗結
    果確呈海洛因水解而呈之嗎啡類陽性反應，證明被告確有於
    95年6月6日施用第一級毒品海洛因1次之犯行外，查無被告
    於上開時間另有多次施用海洛因之事證，自不得單以被告自
    白作為認定被告此部分有罪之唯一證據。此外，又復查無其
    他積極確切之證據，足資證明被告有何另施用第一級毒品犯
    行，不能證明被告犯罪，原應為無罪之諭知，惟公訴意旨認
    此部分與上開成罪部分，有連續犯之裁判上一罪之關係，本
    審判不可分原則，爰不另為無罪之諭知。
五、檢察官上訴及移送併辦（96年度毒偵字第1738號）意旨略以
    ：乙○○基於反覆持續施用第一級毒品之單一行為犯意，以
    1至7天施用1次之不定頻率，自民國95年4月14日後某時起至
    96年1月9、10日止，在其位於彰化縣員林鎮、花壇鄉之租屋
    處，接連施用第一級毒品海洛因多次。嗣於96年1月11日23
    時15分許，在彰化縣警察局鹿港分局秀安派出所，為該分局
    員警調查及本署偵詢後，始悉上情，是其顯涉有毒品危害防
    制條例第10條第1項之罪嫌。此部分所涉之犯嫌，應與本件
    施用第一級毒品之犯行，具有集合犯之關係，屬於實質上一
    罪，為事實上之同一案件，應為起訴效力所及，依審判不可
    分之法理，應移送本院併案審理云云。惟(一)按所謂集合犯，
    係指數犯罪構成要件中，本即預定有數個同種類之行為將反
    覆實行，雖其特質為行為含有反覆實行複數行為而評價為包
    括一罪，但並非其所有反覆實行之行為，皆一律認為包括一
    罪，仍須從行為人之主觀犯意，自始係基於概括性，行為之
    時、空上具有密切關係，且依社會通念，認屬包括之一罪為
    合理適當者，始足當之，否則仍應依實質競合予以併合處罰
    。施用毒品行為，大多具有成癮性，故毒品危害防制條例之
    施用第一級或第二級毒品罪，依該條例之立法意旨，原即預
    定其有反覆施用第一級或第二級毒品之性質，固得認屬集合
    犯而為包括之一罪。然依前所述，對依集合犯而論以包括一
    罪之判斷，仍不能無限擴張，其一罪範圍之認定，必須與刑
    法修正後刪除連續犯之立法旨趣相契合，苟行為人主觀上，
    非出於一個決意，客觀上各行為間，又無密切接近關係，依
    一般社會通念，認不應評價為一罪方合於刑罰公平原則時，
    自不能悉數率皆論以一罪（最高法院96年度台上字第3095號
    判決參照），查，檢察官以被告有多次施用毒品之紀錄，即
    認被告施用毒品已具成癮性、濫用性云云，並無事證足佐，
    且本件認定之被告於95年6月29日施用第一級品海洛因1次之
    犯行與檢察官併案之被告於96年1月9月或10日施用第一級毒
    品海洛因1次之犯行，已相距6月有餘，時間已非密接，顯係
    另行起意所為，自難認本件犯行與移送併辦犯行有集合犯包
    括一罪之關係。(二)連續數行為而犯同一之罪名，其中部分之
    一行為或數行為，發生在新法施行後者（95年7月1日），該
    部分不能論以連續犯（最高法院95年度第8次刑事庭會議決
    議參照）。併辦部分之被告自95年7月1日起之施用第一級毒
    品犯行，係發生於新法施行後，參諸上開說明，即不能論以
    連續犯，從而與起訴部分並無裁判上一罪關係。(三)95年7月1
    日新法施行前之併辦部分，除已經本院認定為有罪如事實欄
    一所載外，其餘如理由四之說明，並無其他積極確切之證據
    足佐，是此移送部分犯罪不能證明，應非起訴效力所及，本
    院無法併予審判。(四)綜上所述，除本院認定成罪之被告於95
    年6月6日及6月29日連續施用第一級毒品2次之犯行外，併辦
    部分與上開科刑部分無實質上或裁判上一罪關係，本院無從
    併予審理，檢察官上訴請求併辦為無理由，惟此移送併辦部
    分未經起訴，應檢還檢察官另為適法之處理。
六、末按現行刑法第2條第1項規定：「行為後法律有變更者，適
    用行為時之法律。但行為後之法律有利於行為人者，適用最
    有利於行為人之法律」。被告行為後，刑法第56條、第47條
    、第41條業於民國94年2月2日修正公布，並於95年7月1日施
    行，分述如下：(一)94年2月2日修正公布，95年7月1日施行之
    刑法業已刪除刑法第56條連續犯之規定，此刪除雖非犯罪構
    成要件之變更，但顯已影響行為人刑罰之法律效果，自屬法
    律有變更，就本案言，修正前刑法對被告較為有利，依現行
    刑法第2條第1項規定，應依行為時法即94年2月2日修正公布
    前刑法第56條規定論以連續犯。(二)又刑法第47條於94年2月
    2日修正公布，95年7月1日施行，修正前規定為「受有期徒
    刑之執行完畢，或受無期徒刑或有期徒刑一部之執行而赦免
    後，五年以內再犯有期徒刑以上之罪者，為累犯，加重本刑
    至二分之一」，修正後改列第47條第1項，規定為「受徒刑
    之執行完畢，或一部之執行而赦免後，五年以內故意再犯有
    期徒刑以上之罪者，為累犯，加重本刑至二分之一。」，就
    本案言，修正前刑法對被告並無不利，依現行刑法第2條第1
    項規定，應依行為時法即94年2月2日修正公布前刑法第47條
    規定論被告以累犯。(三)刑法第41條於95年7月1日修正施行後
    之規定為：「犯最重本刑為五年以下有期徒刑以下之刑之罪
    ，而受六個月以下有期徒刑或拘役之宣告者，得以新臺幣一
    千元、二千元或三千元折算一日，易科罰金。但確因不執行
    所宣告之刑，難收矯正之效，或難以維持法秩序者，不在此
    限。前項規定於數罪併罰，其應執行之刑未逾六月者，亦適
    用之」。修正前之該條規定則為：「犯最重本刑為五年以下
    有期徒刑以下之刑之罪，而受六個月以下有期徒刑或拘役之
    宣告，因身體、教育、職業、家庭之關係或其他正當事由，
    執行顯有困難者，得以一元以上三元以下折算一日，易科罰
    金。但確因不執行所宣告之刑，難收矯正之效，或難以維持
    法秩序者，不在此限。併合處罰之數罪，均有前項情形，其
    應執行之刑逾六月者，亦同」。比較修正前後之易科罰金折
    算標準，以95年7月1日修正公布施行前之規定，較有利於行
    為人，故依刑法第2條第1項前段規定，本件易科罰金部分，
    適用修正前刑法第41條第1項前段規定，定其折算標準。(四)
    綜合上述比較結果，自以94年2月2日修正公布前刑法對被告
    較有利，自應一體適用被告行為時之法律，即修正前刑法之
    相關規定，予以論處。
據上論結，應依刑事訴訟法第369條第1項前段、第364條、第299
條第1項前段，毒品危害防制條例第10條第1項、第18條第1項前
段項，刑法第2條第1項前段、第11條前段、94年2月2日修正前刑
法第56條、94年2月2日修正前刑法第47條、94年2月2日修正前刑
法第41條第1項前段，95年5月17日修正前罰金罰鍰提高標準條例
第2條，中華民國九十六年罪犯減刑條例第2條第1項第3款、第7
條、第9條，判決如主文。
本案經檢察官甲○○到庭執行職務。
中　　華　　民　　國　　96　　年　　9　　月　　20　   日
　　　　　　刑事第一庭　審判長法　官　陳　紀　綱
                              法　官　張  智  雄
                              法　官　姚　勳　昌
上列正本證明與原本無異。
如不服本判決應於收受送達後十日內向本院提出上訴書狀，其未
敘述上訴之理由者並得於提起上訴後十日內向本院補提理由書（
均須按他造當事人之人數附繕本）。
                              書記官  吳　宗  玲
中　　華　　民　　國　　96　　年　　9　　月　　20　   日
